臺灣嘉義地方法院刑事判決
110年度金訴字第110號
公  訴  人  臺灣嘉義地方檢察署檢察官
被      告  朱峰政



上列被告因違反洗錢防制法等案件，經檢察官提起公訴（110年
度偵字第4371號、110年度偵緝字第92號），被告於準備程序中
，就被訴事實為有罪之陳述，本院合議庭裁定由受命法官獨任進
行簡式審判程序，判決如下：
    主  文
朱峰政幫助犯洗錢防制法第十四條第一項之洗錢罪，處有期徒刑
參月，併科罰金新臺幣伍仟元，罰金如易服勞役，以新臺幣壹仟
元折算壹日。
    犯 罪 事 實
一、朱峰政可預見金融機構帳戶係個人理財之重要工具，關係個
    人財產、信用之表徵，如提供與缺乏信賴基礎之人使用，可
    能被作為詐欺取財不法用途，用以收受、提領詐欺取財不法
    所得，而隱匿詐欺取財犯罪所得之所在、去向，使實際進行
    詐欺取財行為之人難以追訴、查緝，仍基於縱其提供之金融
    帳戶被作為詐欺取財收受、提領不法所得之用，使不法所得
    之所在、去向遭到隱匿，亦不違背其本意之幫助詐欺取財、
    幫助洗錢之不確定故意，先由蕭湐叡於民國109年1月10日15
    時許，在蔡富方址設雲林縣○○鎮○○路00○0號住處，向不知情
    之蔡富方以需帳戶領取薪資為由，借用其所申設之中華郵政
    股份有限公司帳戶（帳號000-00000000000000號，下稱本案
    郵局帳戶）之提款卡及密碼後，於同日19時許，在嘉義縣民
    雄鄉菁埔村貓世界公園將本案郵局帳戶之提款卡及密碼交予
    朱峰政，再由朱峰政在嘉義縣鹿草鄉某處，以新台幣（下同
    ）5,000元之代價出售予陳契閔，嗣陳契閔及其所屬詐欺集
    團成員取得蔡富方所有之本案郵局帳戶之提款卡及密碼後，
    即共同意圖為自己不法之所有，於附表所示時間，以附表所
    示之方法詐騙吳韻華、李宥臻及周秉萱，致其等陷於錯誤，
    於附表所示時間匯款如附表所示之金額至本案郵局帳戶，旋
    遭提領一空。
二、案經雲林縣警察局北港分局報告臺灣雲林地方檢察署(下稱
    雲林地檢署)呈請臺灣高等檢察署臺南檢察分署令轉臺灣嘉
    義地方檢察署(下稱嘉義地檢署)檢察官偵查起訴。
    理  由
一、本案被告所犯，並非死刑、無期徒刑、最輕本刑為3年以上
    有期徒刑之罪，或高等法院管轄第一審之案件，被告於準備
    程序中，就被訴事實為有罪之陳述，經受命法官告知簡式審
    判程序之旨，並聽取公訴人、被告之意見後，本院合議庭認
    適宜進行簡式審判程序，爰依刑事訴訟法第273條之1第1項
    規定，裁定由受命法官獨任進行簡式審判程序。依刑事訴訟
    法第273條之2及第159條第2項之規定，本案不適用同法第15
    9條第1項傳聞法則有關限制證據能力之相關規定，亦不受同
    法第161條之2、第161條之3、第163條之1及第164條至170條
    規定之限制，合先敘明。
二、前揭犯罪事實，業據被告於本院準備程序及審理時坦承不諱
    （金訴卷第351、371-372頁），並經證人即被害人吳韻華、
    證人即告訴人周秉萱、李宥臻於警詢時，證人蔡富方、證人
    即同案被告蕭湐叡於警詢、偵查時證述明確（警卷第2-3、1
    0-12、25-27、30-34、52-54、71-78頁、雲林地檢署偵字卷
    第19-20頁、嘉義地檢署偵緝卷第5-6頁），復有臉書即時通
    對話截圖、本案郵局帳戶交易明細、新北市政府警察局新莊
    分局新莊派出所(下稱新莊派出所)陳報單、內政部警政署反
    詐騙諮詢專線紀錄表、新莊派出所受理各類案件紀錄表、網
    路銀行轉帳證明、彰化縣警察局彰化分局三家派出所(下稱
    三家派出所)陳報單、三家派出所受理各類案件紀錄表、三
    家派出所受理刑事案件報案三聯單、金融機構聯防機制通報
    單、三家派出所受理詐騙帳戶通報警示簡便格式表、ATM虛
    擬帳號繳費截圖、LINE對話紀錄截圖、網路銀行轉帳證明截
    圖、臺北市政府警察局信義分局福德街派出所(下稱福德街
    派出所)陳報單、福德街派出所受理各類案件紀錄表、福德
    街派出所受理刑事案件報案三聯單、福德街派出所受理詐騙
    帳戶通報警示簡便格式表附卷可稽(警卷第15-24、29、35-5
    0、55、59-60、64-70、79-81、84-85、108-111頁)，被告
    上開自白核與事實相符，應堪採信。本案事證明確，被告之
    犯行堪可認定，應依法論科。
三、論罪科刑　　
  ㈠刑法所謂之幫助犯，係以行為人主觀上有幫助之故意，客觀
    上有對於正犯資以助力之幫助行為，使犯罪易於達成而言。
    是幫助犯之成立，以在他人實行犯罪行為前或實行中，予以
    助力，為構成要件(最高法院111年度台上字第1245號判決意
    旨參照)。又洗錢防制法所稱之洗錢行為，依第2條之規定，
    係指：意圖掩飾或隱匿特定犯罪所得來源，或使他人逃避
    刑事追訴，而移轉或變更特定犯罪所得；掩飾或隱匿特定
    犯罪所得之本質、來源、去向、所在、所有權、處分權或其
    他權益者；收受、持有或使用他人之特定犯罪所得。並於
    第14、15條規定其罰則，俾防範犯罪行為人藉製造資金流動
    軌跡斷點之手段，去化不法利得與犯罪間之聯結。申言之，
    洗錢防制法之立法目的，在於防範及制止因犯第3條所列之
    特定犯罪而取得或變得之財物或財產上利益及其孳息，藉由
    包含處置（即將特定犯罪所得直接予以移轉或變更）、分層
    化（即以迂迴層轉、化整為零之多層化包裝方式，掩飾或隱
    匿特定犯罪所得）及整合（即收受、持有或使用他人之特定
    犯罪所得，使之回流至正常金融體系，而得以合法利用享受
    ）等各階段之洗錢行為，使其形式上轉換成為合法來源，以
    掩飾或切斷特定犯罪所得與犯罪之關聯性，以逃避追訴、處
    罰。又刑法第30條之幫助犯，係以行為人主觀上有幫助故意
    ，客觀上有幫助行為，即對於犯罪與正犯有共同認識，而以
    幫助意思，對於正犯資以助力，但未參與實行犯罪之行為者
    。幫助犯之故意，除需有認識其行為足以幫助他人實現故意
    不法構成要件之幫助故意外，尚需具備幫助他人實現該特定
    不法構成要件之幫助既遂故意，惟行為人只要概略認識該特
    定犯罪之不法內涵即可，無庸過於瞭解正犯行為之細節或具
    體內容。此即學理上所謂幫助犯之「雙重故意」。金融帳戶
    乃個人理財工具，依我國現狀，申設金融帳戶並無任何特殊
    限制，且可於不同之金融機構申請多數帳戶使用，是依一般
    人之社會通念，若見他人不以自己名義申請帳戶，反而收購
    或借用別人之金融帳戶以供使用，並要求提供提款卡及告知
    密碼，則提供金融帳戶者主觀上如認識該帳戶可能作為對方
    收受、提領特定犯罪所得使用，對方提領後會產生遮斷金流
    以逃避國家追訴、處罰之效果，仍基於幫助之犯意，而提供
    該帳戶之提款卡及密碼，以利洗錢實行，仍可成立一般洗錢
    罪之幫助犯（最高法院108年度台上大字第3101號裁定意旨
    參照）。
　㈡本件詐欺行為人利用被告朱峰政交付之蔡富方本案郵局帳戶
    之提款卡、密碼，向吳韻華、李宥臻、周秉萱施以詐騙手法
    ，致吳韻華、李宥臻、周秉萱陷於錯誤而依指示匯款，旋遭
    詐欺行為人提領一空，被告朱峰政所為固未直接實行詐欺取
    財、掩飾、隱匿犯罪所得之構成要件行為，惟其交付蔡富方
    提款卡、密碼作為工具，對詐欺行為人遂行詐欺取財、掩飾
    或隱匿犯罪所得資以助力，利於詐欺取財及洗錢之實行。核
    被告朱峰政所為，係犯刑法第30條第1項前段、第339條第1
    項之幫助詐欺取財罪，及刑法第30條第1項前段、洗錢防制
    法第14條第1項之幫助洗錢罪。另本案無證據足以認定本案
    之詐欺行為人為三人以上共同所為，亦無證據證明被告朱峰
    政知悉本案有三人以上參與，依罪疑唯輕原則，尚難認定被
    告朱峰政所犯係幫助犯刑法第339條之4第1項第2款之三人以
    上共同詐欺取財罪，附此敘明。
　㈢被告朱峰政以一提供本案郵局帳戶提款卡、密碼之行為，幫
    助詐欺行為人詐取吳韻華、李宥臻、周秉萱之財物及隱匿詐
    欺取財罪所得之來源、去向，為同種想像競合犯，依刑法第
    55條之規定，應論以一罪。又被告朱峰政以一提供本案郵局
    帳戶提款卡、密碼之行為，幫助詐欺集團成員詐取吳韻華、
    李宥臻、周秉萱之財物及隱匿詐欺取財罪所得之來源、去向
    ，屬一行為而觸犯幫助詐欺取財罪及幫助一般洗錢等罪，為
    異種想像競合犯，從一重之幫助洗錢罪處斷。
　㈣按犯洗錢防制法第14、15條之罪，在偵查或審判中自白者，
    減輕其刑，該法第16條第2項定有明文。被告朱峰政於本院
    審理時，對於所犯同法第14條第1項之罪自白不諱，依上開
    規定，應予減輕其刑。又被告朱峰政係對正犯資以助力而未
    參與犯罪構成要件行為之實行，為洗錢罪之幫助犯，爰依刑
    法第30條第2項之規定，按正犯之刑減輕，並依刑法第70條
    規定遞減之。
  ㈤爰以行為人之責任為基礎，審酌被告朱峰政提供本案郵局帳
    戶之提款卡及密碼幫助他人實施詐欺取財及洗錢犯罪，助長
    詐欺犯罪風氣猖獗，破壞社會治安及金融秩序，所為實屬不
    該，惟其本身未實際參與詐欺取財及洗錢之犯行，可責難性
    較輕；再審酌被告朱峰政犯後坦承犯行，態度尚佳，然迄未
    與被害人吳韻華、李宥臻、周秉萱達成和解，賠償吳韻華、
    李宥臻、周秉萱所受之損失；再審酌被告朱峰政自述高中畢
    業之智識程度、於弘揚工程行從事消防配管、日新1,500元
    、未婚、無子女、現居住公司宿舍之家庭生活狀況（金訴卷
    第375頁）等一切情狀，量處如主文所示之刑，並就罰金刑
    部分諭知易服勞役之折算標準。
四、關於沒收：　　
　㈠被告朱峰政雖坦承將本案郵局帳戶提款卡以5,000元代價出售
    予陳契閔，惟本案係由同案被告蕭湐叡向蔡富方借用本案郵
    局帳戶之提款卡及密碼後轉交被告朱峰政，再由被告朱峰政
    交付陳契閔，故被告朱峰政雖供稱本案郵局帳戶提款卡係以
    5,000元代價出售陳契閔，然非可逕認該款項係被告朱峰政
    收受，加以被告朱峰政於偵查時供述：蕭湐叡的部分是免費
    幫陳契閔跑，因為當時其住在陳契閔家等語（嘉義地檢署偵
    緝卷第45頁），益難認被告朱峰政確已取得5,000元報酬，
    再參卷內尚乏積極證據證明被告朱峰政就此獲有報酬，無從
    認定被告朱峰政有實際獲取之犯罪所得，爰不予諭知沒收或
    追徵其價額。
　㈡洗錢防制法第18條第1項固規定：「犯第14條之罪，其所移轉
    、變更、掩飾、隱匿、收受、取得、持有、使用之財物或財
    產上利益，沒收之；犯第15條之罪，其所收受、持有、使用
    之財物或財產上利益，亦同。」此一規定採取義務沒收主義
    ，只要合於前述規定，法院即應為相關沒收之諭知，然該洗
    錢行為之標的是否限於行為人所有者始得宣告沒收，法無明
    文，實務上一向認為倘法條並未規定「不問屬於犯罪行為人
    與否均沒收」時，自仍以屬於被告所有者為限，始應予沒收
    。參諸最高法院100年度台上字第5026號判決：「毒品危害
    防制條例第19條第1項關於沒收之規定，固採義務沒收主義
    ，凡犯同條例第4條至第9條、第12條、第13條或第14條第1
    項、第2項之罪者，其供犯罪所用或因犯罪所得之財物，均
    應諭知沒收。但該法條並未規定『不問屬於犯罪行為人與否』
    ，均沒收之，自仍以屬於被告所有者為限，始應予以沒收。
    」之意旨，本院認洗錢防制法未規定「不問屬於犯罪行為人
    與否」，宜從有利被告朱峰政之認定。本案吳韻華、李宥臻
    、周秉萱匯入本案郵局帳戶之款項，旋遭提出，非被告朱峰
    政所有，亦非在其實際掌控中，則被告朱峰政就上開存入本
    案郵局帳戶之款項不具所有權及事實上處分權，依法無從對
    其加以宣告沒收，附此說明。
據上論斷，應依刑事訴訟法第273條之1第1項、第299條第1項前
段（依刑事裁判精簡原則，僅記載程序法條文），判決如主文。
本案經檢察官陳美君提起公訴，檢察官徐鈺婷到庭執行職務。
中　　華　　民　　國　　111 　年　　4 　　月　　27　　日
                  刑事第六庭    法　官　林富郎
以上正本證明與原本無異。
如不服本判決應於收受判決後20日內向本院提出上訴書狀，並應
敘述具體理由；其未敘述上訴理由者，應於上訴期間屆滿後20日
內向本院補提理由書（均須按他造當事人之人數附繕本）「切勿
逕送上級法院」。告訴人或被害人如對於本判決不服者，應具備
理由請求檢察官上訴，其上訴期間之計算係以檢察官收受判決正
本之日期為準。
中　　華　　民　　國　　111 　年　　4 　　月　　27　　日
                                書記官　陳雪鈴
【附表】
編號 被害人 詐騙時間 詐騙方式 匯款時間 匯款金額 1 吳韻華 109年1月9日14時10分前某時 詐欺集圑成員透過網路交友軟體Sweet Ring認識吳韻華，向吳韻華佯稱可透過渠購買歐元賺取價差云云 109年1月11日2時25分許 10,000元     109年1月11日14時22分許 8,000元     109年1月11日18時34分許 8,000元     109年1月11日20時23分許 15,000元     109年1月11日20時44分許 14,000元     109年1月11日21時28分許 20,000元     109年1月12日00時46分許 10,000元     109年1月12日00時59分許 10,000元     109年1月12日12時49分許 30,000元     109年1月12日14時53分許 20,000元     109年1月12日22時23分許 9,985元     109年1月13日22時12分許 10,000元 2 李宥臻 (提出告訴) 109年1月13日13時36分前某時 詐欺集圑成員透過網路交友軟體Sweet Ring認識李宥臻，向李宥臻佯稱有代操外匯之方法，需繳納代操費用始能將獲利領出云云 109年1月13日22時2分許 18,000元 3 周秉萱 (提出告訴) 108年12月15日22時許 詐欺集圑成員透過網路交友軟體Sweet Ring認識周秉萱，向周秉萱佯稱有代操外匯之方法，需繳納手續費、跨國費及補足標準匯率額度等始能將獲利領出云云 109年1月11日17時45分許 128,900元     109年1月11日17時58分許 100元